---
title: "MAE5776 - 1º Semestre/2022 – Análise Multivariada - Lista 3"
output:
  pdf_document:
    latex_engine: lualatex
    pandoc_args: --listings
    includes:
      in_header: preamble.tex
geometry: columnsep=3em
---


```{r setup, include=FALSE}
def.chunk.hook  <- knitr::knit_hooks$get("chunk")
knitr::knit_hooks$set(chunk = function(x, options) {
  x <- def.chunk.hook(x, options)
  ifelse(options$size != "normalsize", paste0("\n \\", options$size,"\n\n", x, "\n\n \\normalsize"), x)
})
knitr::opts_chunk$set(
  echo = FALSE,
  warning=FALSE,
  message=FALSE, 
  comment=">",
  prompt=T,
  fig.align='center',
  size="small")

options(
  scipen=999,
  knitr.kable.NA = '',
  knitr.table.bottomrule = "\\specialrule{.5pt}{0pt}{1pt}\\specialrule{.5pt}{0pt}{1pt}",
  knitr.table.toprule    = "\\specialrule{.5pt}{0pt}{1pt}\\specialrule{.5pt}{0pt}{1pt}",
  knitr.table.midrule    = "\\specialrule{.4pt}{0pt}{1pt}")

library(TH.data)
library(MASS)
library(kableExtra)
library(GGally)
library(ggpubr)
library(biotools)
library(formatR)
library(xtable)
library(tidyverse)
library(factoextra)
library(RColorBrewer)
library(TeachingDemos)
library(patchwork)
library(scatterplot3d)
library(ca)

# Funções

# função para converter uma matrix em tex
texMatrix <- function(matrix, round = 2){
  matrix <- round(matrix,round)
  tex <- ""
  for(i in 1:nrow(matrix)){
    if(i != nrow(matrix)){
      tex <- paste0(tex,paste(matrix[i,],collapse = " & ")," \\\\ ")
    }else{
      tex <- paste0(tex,paste(matrix[i,],collapse = " & "))
    }
    
  }
  
  paste0("\\begin{pmatrix}",tex,"\\end{pmatrix}")
}
```

**Alunos:**

Fernando F. Paulos Vieira - nº USP: 13492870

Leandro Alves da Silva - nº USP: 11868023

Thiago Ferreira Miranda - nº USP: 11925711



1 - A partir de uma matriz de dados normalizados $Y^{*}_{n \times p}$, considere a matriz de covariâncias $nS_{p \times p} = Y^{*'} Y^{*}= V \Lambda V^{'}$, tal que $V_{p \times p}=(V_{1},...,V_{p})$ e $\Lambda = diag(\lambda_{j})$ são matrizes de autovetores (das colunas  de $Y^{*}_{n \times p}$) e autovalores, respectivamente, e a matriz de distâncias $D_{n \times n}$, tal que seus elementos são função dos elementos de $B_{n \times n} = Y^{*} Y^{*'} = U \Lambda U^{'}$, com $U_{n \times n}=(U_{1},...,U_{n})$ matriz de autovetores (das linhas de $Y^{*}_{n \times p}$). Três pesquisadores realizaram análises estatísticas e chegaram à seguinte redução de dimensionalidade de $Y^{*}$.

Pesquisador 1: $Y^{*}_{n \times p} \to \tilde{Y}_{n \times 2} = Y^{*}(V_{1} \ V_{2})$

Pesquisador 2: $Y^{*}_{n \times p} \to \tilde{Y}_{n \times 2} = Y^{*}(\frac{V_{1}}{\sqrt{\lambda_{1}}} \ \frac{V_{2}}{\sqrt{\lambda_{2}}})$

Pesquisador 3: $Y^{*}_{n \times p} \to \tilde{Y}_{n \times 2} = Y^{*}(V_{1}\sqrt{\lambda_{1}} \ V_{2}\sqrt{\lambda_{2}})$


1.1 - Qual análise estatística cada pesquisador realizou? Que propriedades dos dados estão preservadas em cada caso? Eles partiram do mesmo objetivo? Faça suposições necessárias.

R:

O pesquisador 1 - Realizou uma Análise de Componentes Principais. Buscou preservar a variância total dos dados (ou a maior proporção da variância total que possa ser preservada) em 2 componentes.

O pesquisador 2 - Realizou uma Análise Fatorial Exploratória. Buscou aproximar a matriz de covariâncias em termos de fatores latestes comuns e específicos, descrevendo as variáveis em função de 2 fatores.

O pesquisador 3 - Realizou uma Análise de Coordenadas Principais ou Escalonamento Multidimensional. Analogamente ao Pesquisador 1, buscou preservar a variância total dos dados (ou a maior proporção da variância total que possa ser preservada).

Em um primeiro momento, acredita-se que estes pesquisadores partiram de um mesmo objetivo de redução de dimensionalidade das variáveis presentes nos dados originais disponíveis.

\pagebreak

1.2 - Simule dados e realize as análises dos três pesquisadores. Interprete os resultados.

```{r Q1 - Simulação, results="asis"}
# Vetor de médias
media_pop <- c(5, 7, 10,  11, 6)

# Matrizes de covariâncias
cov_pop <- matrix(c(1.0, 0.6,	0.5,0.7, 1.0,
                    0.6, 1.5,	0.2,0.6, 1.2,
                    0.5, 0.2,	3.0,1.5, 0.9,
                    0.7, 0.6,	1.5,3.5, 1.3,
                    1.0, 1.2, 0.9,1.3, 2.0),5,5,byrow=T)

# Simulação dos dados
set.seed(123)
pop_original <- MASS::mvrnorm(100,media_pop,cov_pop) |> 
  as_tibble() 

pop <-   scale(pop_original)

# outputs para a tabela em latex
media_pop_tex <- paste0("$\\mu_{1}=(",paste(media_pop,collapse = ", "),")$")

cov_pop_tex <- paste0("$\\Sigma_{1}=",texMatrix(cov_pop),"$")

# Tabela resumo
tb_1 <- tibble(
  Amostra = "$n_{1}=100$",
  `Vetor de Médias` = media_pop_tex,
  `Matriz de Covariâncias` = cov_pop_tex)

cat("Parâmetros da Simulação:")
# Exibindo tabela resumo
tb_1 |>
  kbl(format = "latex",escape = FALSE,booktabs = TRUE,longtable = T) |> 
  kable_styling(font_size=8) 

```

Pesquisador 1 - Análise de Componentes Principais:
```{r Q1 - componentes Principais, results = "asis",out.width = '100%', fig.height=4,fig.width=8}
p_pop <- ncol(pop)

cp <- prcomp(pop)

stss_cp <- summary(cp)

cat("Autovalores dos componentes:")
c(stss_cp$importance[1,]^2)|> 
  round(4) |> 
  t() |> 
  data.frame() |> 
  setNames(paste0("PC",1:p_pop)) |> 
  kbl(format = "latex",escape = FALSE,booktabs = TRUE,longtable = T) |> 
  kable_styling(font_size=6)

cat("Importância dos componentes:")
stss_cp$importance |> 
  round(4) |> 
  data.frame() |> 
  rownames_to_column() |> 
  setNames(c("",paste0("PC",1:p_pop))) |> 
  kbl(format = "latex",escape = FALSE,booktabs = TRUE,longtable = T) |> 
  kable_styling(font_size=6)

cores <- brewer.pal(n = p_pop,name = 'Dark2')

my_theme <- theme_minimal(base_size = 8)+
  theme(plot.title = element_blank(),
        axis.title = element_text(size = 10),
        axis.text = element_text(size = 10),
        text = element_text(size = 8))

plot_var_1 <- fviz_eig(cp,choice = "variance",
                     addlabels = TRUE,
                     barfill = cores,barcolor = cores,ggtheme = my_theme) +
  ylab("Pecentual de variância explicada")+
  xlab("Componentes")

plot_var_1
```


```{r Q1 - Componentes Principais 2, results = "asis",out.width = '100%', fig.height=4,fig.width=8 }
cat("Autovetores:")
cp$rotation|> 
  round(4) |> 
  data.frame() |> 
  kbl(format = "latex",escape = FALSE,booktabs = TRUE,longtable = T) |> 
  kable_styling(font_size=6)

plot_eigenvector_1 <- cp$rotation %>%
  data.frame() %>%
  select(PC1,PC2) %>%
  mutate(X1=colnames(pop)) %>%
  gather(key = "Componente", "Pesos", -X1) %>%
  ggplot(aes(x=X1, y=Pesos, fill = X1))+
  geom_bar(stat = "identity")+
  facet_grid(Componente~.)+
  xlab("Variáveis")+
  scale_fill_manual(values = cores)+
  theme_bw()+ 
  theme(legend.position = "none",
        axis.title = element_text(size = 12),
        axis.text = element_text(size = 10))

plot_eigenvector_1
```

```{r,out.width = '70%',results="asis", fig.width=6, fig.height=6}
cat("Biplot:")
stats::biplot(cp,main="Dados padronizados")
```



Pesquisador 2 - Análise Fatorial Exploratória via Máxima Verossimilhança - Sem Rotação:
```{r, results="asis"}
#Solução da Análise de Fatores via Máxima Verossimilhança
af1 <- factanal(pop, factors=2, rotation="none", scores="Bartlet", lower = 0.01)

cat("Cargas Fatoriais:")

af1$loadings[] |> 
  data.frame() |> 
  kbl(format = "latex",escape = FALSE,booktabs = TRUE,longtable = T) |> 
  kable_styling(font_size=6)

cat("Variância Explicada:")
tibble(
  `SS loadings`=colSums(af1$loadings[]^2),
  `Proportion Var`=colSums(af1$loadings[]^2)/10,
  `Cumulative Var`=cumsum(colSums(af1$loadings[]^2)/10),
  Factor = c("Factor1", "Factor2")
  ) |>
  pivot_longer(, cols = -Factor) |>
  pivot_wider(, names_from = Factor) |>
  column_to_rownames(var="name") |>
  mutate_all(round,3) |>
  kbl(format = "latex",escape = FALSE,booktabs = TRUE,longtable = T) |>
  kable_styling(font_size=6)

```


Cargas ou coeficientes dos fatores comuns:
```{r ,out.width = '100%', fig.height=4,fig.width=8}
plot_loadins <- function(loadins,n){
  cores <- brewer.pal(n = n,name = 'Dark2')
  loadins %>% 
    gather(key = "Fator", "Loadins",-Vars) %>% 
    ggplot(aes(x=Vars, y=Loadins, fill = Vars))+
    geom_bar(stat = "identity")+
    facet_grid(Fator~.,scales = "free_y")+
    scale_fill_manual(values = cores)+
    theme_bw()+ 
    theme(legend.position = "none")+
    theme(plot.title = element_text(hjust = 0.5, size=15))
}

loadins_sem_rotacao <- af1$loadings[,] %>%
  as_tibble() %>% 
  mutate(Vars=colnames(pop))

plot_loadins_af_msv_none <- plot_loadins(loadins_sem_rotacao,n=10)+
  ggtitle("Cargas - Sem Rotação")


plot_loadins_af_msv_none

```

Biplot
```{r ,out.width = '60%', fig.height=5,fig.width=5}
biplot <- function(loadins,scores,Factor1,Factor2,n,scale,title=""){
  cores <- brewer.pal(n = n,name = 'Dark2')
  loadins |> 
    mutate_if(is.numeric,function(x){x*scale}) |> 
    ggplot()+
    geom_text(aes_string(y=Factor2,x=Factor1,label="label"),data=scores)+
    geom_label(aes_string(y=Factor2,x=Factor1,label="Vars",fill="Vars"), 
               color="white",vjust="outward",size=4,fontface = "bold")+
    geom_segment(aes_string(x="0", y="0", yend=Factor2, xend=Factor1,color="Vars"),size = 1, 
                 arrow=arrow(length=unit(0.3,"cm")))+
    geom_hline(yintercept = 0,linetype="dashed")+
    geom_vline(xintercept = 0,linetype="dashed")+
    scale_fill_manual(values = cores)+
    scale_color_manual(values = cores)+
    scale_y_continuous(paste0("Scores (",Factor2,")"), sec.axis = sec_axis(~ . / scale, name = paste0("Loadings (",Factor2,")")))+
    scale_x_continuous(paste0("Scores (",Factor1,")"), sec.axis = sec_axis(~ . / scale, name = paste0("Loadings (",Factor1,")")))+
    ggtitle(title)+
    theme_bw()+
    theme(legend.position="none")+
    theme(plot.title = element_text(hjust = 0.5, size=20))
}

scores_sem_rotacao <- as_tibble(af1$scores) |> 
  mutate(label=1:n())

bp_af_sem_rotacao_12 <- biplot(loadins_sem_rotacao,scores_sem_rotacao,"Factor1","Factor2",n=5,scale=2,title="AF - Bartlet - Sem Rotação")

bp_af_sem_rotacao_12
```

Especificidades:

```{r}
af1$uniquenesses |> 
  t() |> 
  round(4) |> 
  data.frame() |>  
  mutate_all(round,3) |> 
  kbl(format = "latex",escape = FALSE,booktabs = TRUE,longtable = T) |> 
  kable_styling(font_size=6)
```


Matrizes de correlação para a qual a aproximação é feita:

```{r}
af1$correlation|> 
  round(4) |> 
  data.frame() |> 
  kbl(format = "latex",escape = FALSE,booktabs = TRUE,longtable = T) |> 
  kable_styling(font_size=6)
```


Pesquisador 3 - Escalonamento Multidimensional:
```{r Q1 - Escalonamento Multidimensional,out.width = '60%',fig.width=5, fig.height=5, message=F}
#Distância Euclidiana (ordinária) entre observações
de <- dist(pop)

##ESCALONAMENTO MULTIDIMENSIONAL - Solução Métrica
esc_1 <- cmdscale(de, k = 2, eig = F, add = FALSE, x.ret = FALSE) |> 
  data.frame() |> 
  mutate(EM = "Escalonamento Multidimensional: Solução Métrica - eig = F") |> 
  mutate(label= 1:n())

p_esc_12 <- ggplot(esc_1, aes(X1,X2,label=label))+
  geom_text()+
  ylab("Dim2")+
  xlab("Dim1")+
  facet_grid(~EM)+
  theme_bw()

p_esc_12

#difd <- as.matrix(dist(bodyfat_new))-as.matrix(dist(esc)) #compara as matrizes de distância "de" com a estimada por EM (k=2)

```




\newpage

1.3 - Para os dados simulados, obtenha uma representação Biplot. Como esse gráfico é construído?
R: O gráfico biplot representa cada observação dos dados, sendo construído pela dispersão de pares de escores gerados por alguma análise de redução de dimensionalidade e pelo sentido das cargas que geram tais escores. 

Biplot entre os dois fatores da análise fatorial:
```{r ,out.width = '60%', fig.height=5,fig.width=5}
bp_af_sem_rotacao_12
```


\pagebreak

2 - Considere os dados “bodyfat” disponíveis na biblioteca TH.data do R. Neste caso, a matriz de trabalho contém 71 observações avaliadas em 10 variáveis. Gere 5 observações (para tanto, adote um critério) e considere seu novo conjunto de dados “bodyfat_new”. Com base na matriz de trabalho resultante realize as seguintes análises:

```{r}
#pairs(bodyfat)

y <- bodyfat

#summary(y)

mi_y <- colMeans(y) #vetor centróide (Total:n=150)
#round(mi_y,2)

St_y<-cov(y) # matriz de covariâncias para os dados totais
#round(St_y,2)

Rt_y <- cor(y) #matriz de correlação
#round(Rt_y,2)


# 2. INCLUSAO DAS NOVAS OBSERVAÇÕES

n <- 5 #numero de observações

set.seed(123) # inclusão de um seed para manter a amostragem
novas_observacoes <- mvrnorm(n,mi_y,St_y) #criando a novas observações

novas_observacoes <- novas_observacoes |> 
  data.frame() |> 
  mutate(age = round(age)) 

bodyfat_new <- bind_rows(y,novas_observacoes) |> 
  data.frame() # NOVO DATA FRAME COM NOVAS OBSERVAÇOES ADICIONADAS

rownames(bodyfat_new) <- NULL

```

2.1 - Componentes Principais.

```{r componentes Principais, results = "asis",out.width = '100%', fig.height=4,fig.width=8 }
# Análise de Componentes Principais - Comando prcomp
cp <- prcomp(bodyfat_new)

stss_cp <- summary(cp)

cpr <- prcomp(bodyfat_new,scale=TRUE)

stss_cpr <- summary(cpr)

cat("Centróides dos componentes:")
cp$center |> 
  round(4) |> 
  t() |> 
  data.frame() |> 
  setNames(paste0("PC",1:10)) |> 
  kbl(format = "latex",escape = FALSE,booktabs = TRUE,longtable = T) |> 
  kable_styling(font_size=6)

cat("Centróides dos componentes com dados padronizados:")
cpr$center |> 
  round(4) |> 
  t() |> 
  data.frame() |> 
  setNames(paste0("PC",1:10)) |> 
  kbl(format = "latex",escape = FALSE,booktabs = TRUE,longtable = T) |> 
  kable_styling(font_size=6)

cat("Autovalores dos componentes:")
c(stss_cp$importance[1,]^2)|> 
  round(4) |> 
  t() |> 
  data.frame() |> 
  setNames(paste0("PC",1:10)) |> 
  kbl(format = "latex",escape = FALSE,booktabs = TRUE,longtable = T) |> 
  kable_styling(font_size=6)

cat("Autovalores dos componentes com dados padronizados:")
c(stss_cpr$importance[1,]^2)|> 
  round(4) |> 
  t() |> 
  data.frame() |> 
  setNames(paste0("PC",1:10)) |> 
  kbl(format = "latex",escape = FALSE,booktabs = TRUE,longtable = T) |> 
  kable_styling(font_size=6)

cat("Importância dos componentes:")
stss_cp$importance |> 
  round(4) |> 
  data.frame() |> 
  rownames_to_column() |> 
  setNames(c("",paste0("PC",1:10))) |> 
  kbl(format = "latex",escape = FALSE,booktabs = TRUE,longtable = T) |> 
  kable_styling(font_size=6)

cat("Importância dos componentes com dados padronizados:")
stss_cpr$importance |> 
  round(4) |> 
  data.frame() |> 
  rownames_to_column() |> 
  setNames(c("",paste0("PC",1:10))) |> 
  kbl(format = "latex",escape = FALSE,booktabs = TRUE,longtable = T) |> 
  kable_styling(font_size=6)

cores <- brewer.pal(n = 10,name = 'Paired')

my_theme <- theme_minimal(base_size = 8,)+
  theme(plot.title = element_blank(),
        axis.title = element_text(size = 10),
        axis.text = element_text(size = 10),
        text = element_text(size = 8))

plot_var_1 <- fviz_eig(cp,choice = "variance",
                     addlabels = TRUE,
                     barfill = cores,barcolor = cores,ggtheme = my_theme) +
  ylab("Pecentual de variância explicada")+
  xlab("Componentes")

plot_var_2 <- fviz_eig(cpr,choice = "variance",
                     addlabels = TRUE,
                     barfill = cores,barcolor = cores,ggtheme = my_theme) +
  ylab("")+
  xlab("Componentes")

xlab <- plot_var_1$labels$x
plot_var_1$labels$x <- plot_var_2$labels$x <- " "

plot_var_1 | plot_var_2

grid::grid.draw(grid::textGrob(xlab, x = 0.5,y = 0.03))

cat("Autovetores:")
cp$rotation|> 
  round(4) |> 
  data.frame() |> 
  kbl(format = "latex",escape = FALSE,booktabs = TRUE,longtable = T) |> 
  kable_styling(font_size=6)

cat("Autovetores com dados padronizados:")
cpr$rotation|> 
  round(4) |> 
  data.frame() |> 
  kbl(format = "latex",escape = FALSE,booktabs = TRUE,longtable = T) |> 
  kable_styling(font_size=6)

plot_eigenvector_1 <- cp$rotation %>%
  data.frame() %>%
  select(PC1,PC2) %>%
  mutate(X1=colnames(bodyfat_new)) %>%
  gather(key = "Componente", "Pesos", -X1) %>%
  ggplot(aes(x=X1, y=Pesos, fill = X1))+
  geom_bar(stat = "identity")+
  facet_grid(Componente~.)+
  scale_fill_manual(values = cores)+
  theme_bw()+ 
  theme(legend.position = "none",
        axis.title = element_text(size = 12),
        axis.text = element_text(size = 10))

plot_eigenvector_2 <- cpr$rotation %>%
  data.frame() %>%
  select(PC1,PC2) %>%
  mutate(X1=colnames(bodyfat_new)) %>%
  gather(key = "Componente", "Pesos", -X1) %>%
  ggplot(aes(x=X1, y=Pesos, fill = X1))+
  geom_bar(stat = "identity")+
  facet_grid(Componente~.)+
  scale_fill_manual(values = cores)+
  theme_bw()+ 
  theme(legend.position = "none",
        axis.title = element_text(size = 12),
        axis.text = element_text(size = 10))

(plot_eigenvector_1 / plot_eigenvector_2)
```

```{r,out.width = '100%',results="asis", fig.width=10, fig.height=10}
cat("Biplots:")
par(mfrow=c(1,2))
stats::biplot(cp,main="Dados originais")

stats::biplot(cpr,main="Dados padronizados")
```



\newpage

2.2 - Escalonamento Multidimensional (ou Coordenadas Principais) – Compare as soluções métricas e não-métricas.

R: 

```{r Q2 - Escalonamento Multidimensional ,fig.width=8, fig.height=8, results=F}
#Distância Euclidiana (ordinária) entre observações
de <- dist(bodyfat_new)

##ESCALONAMENTO MULTIDIMENSIONAL - Solução Métrica
esc_1 <- cmdscale(de, k = 2, eig = F, add = FALSE, x.ret = FALSE) |> 
  data.frame() |> 
  mutate(EM = "Solução Métrica - eig = F") |> 
  mutate(label= 1:n())

esc_2 <- cmdscale(de, k = 2, eig = T, add = FALSE, x.ret = FALSE)$points |> 
  data.frame() |> 
  mutate(EM = "Solução Métrica - eig = T") |> 
  mutate(label= 1:n())

esc_3 <- sammon(de)$points |> 
  data.frame() |> 
  mutate(EM = "Solução Não Métrica - Sammon") |> 
  mutate(label= 1:n())

esc_4 <- isoMDS(de)$points |> 
  data.frame() |> 
  mutate(EM = "Solução Não Métrica - isoMDS") |> 
  mutate(label= 1:n())

esc_12 <- bind_rows(esc_1, esc_2)
p_esc_12 <- ggplot(esc_12, aes(X1,X2,label=label))+
  geom_text()+
  ylim(-50,50)+
  xlim(-50,50)+
  facet_grid(~EM)+
  theme_bw()

esc_34 <- bind_rows(esc_3, esc_4)
p_esc_34 <- ggplot(esc_34, aes(X1,X2,label=label))+
  geom_text()+
  ylim(-50,50)+
  xlim(-50,50)+
  facet_grid(~EM)+
  theme_bw()

ggpubr::ggarrange(p_esc_12,p_esc_34,ncol = 1,nrow = 2)

#difd <- as.matrix(dist(bodyfat_new))-as.matrix(dist(esc)) #compara as matrizes de distância "de" com a estimada por EM (k=2)

```


\pagebreak

2.3 - Análise Fatorial Exploratória – Solução de MVS (rotacionar, se for de interesse). Em cada caso, que proporção da variância total dos dados pode ser explicada por 2 componentes? Quais variáveis mais influenciaram na redução de dimensionalidade? Represente os dados em eixos bidimensionais, identifique as observações e compare os resultados das três análises.

R: Foram feitas 3 análises fatoriais, a primeira sendo via Componentes Principais, a segunda e a terceira via Máxima Verossimilhança, sendo que na terceira rotacionamos via Varimax. 
Em dois componentes, análise fatorial via CP explicou $78,8%$ da variação total dos dados e a análise fatorial via MVS sem rotação e com rotação Varimax explicou $74,5%$.

Análise Fatorial Exploratória via CP:

```{r Análise Fatorial Exploratória via CP,out.width = '100%', fig.width=8, fig.height=12,results = 'asis'}
m<-colMeans(bodyfat_new) #centróide dos dados
v<-cov(bodyfat_new) #matriz de covariância
r<-cor(bodyfat_new) # matriz de correlação de Y = matriz de covariância de Y*

de <- eigen(r)

cat("Autovalores e Variância explicada:")
data.frame(Eigenvalues=de$values) |> 
  mutate(CP=paste0("CP",str_pad(1:n(),2,"left","0"))) |> 
  mutate(`Cumulative Proportion`=cumsum(Eigenvalues)/n()) |> 
  select(CP,Eigenvalues,`Cumulative Proportion`) |> 
  pivot_longer(, cols = -CP) |> 
  pivot_wider(, names_from = CP) |> 
  column_to_rownames(var="name") |> 
  data.frame() |> 
  mutate_all(round,3) |> 
  kbl(format = "latex",escape = FALSE,booktabs = TRUE,longtable = T) |> 
  kable_styling(font_size=6)
  

vecn1<-de$vectors[,1]*sqrt(de$values[1])
vecn2<-de$vectors[,2]*sqrt(de$values[2])
#vecn3<-de$vectors[,3]*sqrt(de$values[3])

#phi3 <- cbind(vecn1,vecn2,vecn3)
phi2 <- cbind(vecn1,vecn2)

cat("Matriz de cargas:")
phi2 |> #matriz de cargas
  round(4) |> 
  data.frame() |> 
  kbl(format = "latex",escape = FALSE,booktabs = TRUE,longtable = T) |> 
  kable_styling(font_size=6)


psi2<-diag(10)-diag(diag(phi2%*%t(phi2)))
r.af2 <- (phi2%*%t(phi2))+psi2
res.cp2 <- r-r.af2 
#round(res.cp3,4)  #compare os res com 2 e 3 fatores


#bodyfat_new <- asNumericMatrix(bodyfat_new)

cp <- as.matrix(bodyfat_new) %*% de$vectors[,1:2]

fc <- cp[,1:2] %*% solve(diag(sqrt(de$values[1:2])))

loadins_pca <- phi2 %>%
  as_tibble() %>% 
  setNames(c("Factor1","Factor2")) |> 
  mutate(Vars=colnames(bodyfat_new))

scores_pca <- as_tibble(fc) |> 
  setNames(c("Factor1","Factor2")) |> 
  mutate(label=1:n())
```



Análise Fatorial Exploratória via Máxima Verossimilhança - Sem Rotação:
```{r, results="asis"}
#Solução da Análise de Fatores via Máxima Verossimilhança
af1 <- factanal(bodyfat_new, factors=2, rotation="none", scores="Bartlet")

cat("Cargas Fatoriais:")

af1$loadings[] |> 
  data.frame() |> 
  kbl(format = "latex",escape = FALSE,booktabs = TRUE,longtable = T) |> 
  kable_styling(font_size=6)

cat("Variância Explicada:")
tibble(
  `SS loadings`=colSums(af1$loadings[]^2),
  `Proportion Var`=colSums(af1$loadings[]^2)/10,
  `Cumulative Var`=cumsum(colSums(af1$loadings[]^2)/10),
  Factor = c("Factor1", "Factor2")
  ) |> 
  pivot_longer(, cols = -Factor) |> 
  pivot_wider(, names_from = Factor) |> 
  column_to_rownames(var="name") |> 
  mutate_all(round,3) |> 
  kbl(format = "latex",escape = FALSE,booktabs = TRUE,longtable = T) |> 
  kable_styling(font_size=6)

```

Análise Fatorial Exploratória via Máxima Verossimilhança - Rotação Varimax:
```{r, results="asis"}
#Solução da Análise de Fatores via Máxima Verossimilhança
af2 <- factanal(bodyfat_new, factors=2, rotation="varimax", scores="Bartlet")

cat("Cargas Fatoriais:")

af2$loadings[] |> 
  data.frame() |> 
  kbl(format = "latex",escape = FALSE,booktabs = TRUE,longtable = T) |> 
  kable_styling(font_size=6)

cat("Variância Explicada:")
tibble(
  `SS loadings`=colSums(af2$loadings[]^2),
  `Proportion Var`=colSums(af2$loadings[]^2)/10,
  `Cumulative Var`=cumsum(colSums(af1$loadings[]^2)/10),
  Factor = c("Factor1", "Factor2")) |> 
  pivot_longer(, cols = -Factor) |> 
  pivot_wider(, names_from = Factor) |> 
  column_to_rownames(var="name") |> 
  mutate_all(round,3) |> 
  kbl(format = "latex",escape = FALSE,booktabs = TRUE,longtable = T) |> 
  kable_styling(font_size=6)
```


Cargas ou coeficientes dos fatores comuns:
```{r ,out.width = '100%', fig.height=12,fig.width=8}
plot_loadins <- function(loadins,n){
  cores <- brewer.pal(n = n,name = 'Paired')
  loadins %>% 
    gather(key = "Fator", "Loadins",-Vars) %>% 
    ggplot(aes(x=Vars, y=Loadins, fill = Vars))+
    geom_bar(stat = "identity")+
    facet_grid(Fator~.,scales = "free_y")+
    scale_fill_manual(values = cores)+
    theme_bw()+ 
    theme(legend.position = "none")+
    theme(plot.title = element_text(hjust = 0.5, size=15))
}

loadins_sem_rotacao <- af1$loadings[,] %>%
  as_tibble() %>% 
  mutate(Vars=colnames(bodyfat_new))

loadins_varimax <- af2$loadings[,] %>%
  as_tibble() %>% 
  mutate(Vars=colnames(bodyfat_new))

plot_loadins_af_pca <- plot_loadins(loadins_pca,n=10)+
  ggtitle("Cargas - Fatores Comuns via CP")
plot_loadins_af_msv_none <- plot_loadins(loadins_sem_rotacao,n=10)+
  ggtitle("Cargas - Sem Rotação")
plot_loadins_af_msv_varimax <- plot_loadins(loadins_varimax,n=10)+
  ggtitle("Cargas - Rotação Varimax")

(plot_loadins_af_pca / plot_loadins_af_msv_none / plot_loadins_af_msv_varimax)

```

Plot de escore dos componentes:
```{r,out.width = '100%', fig.height=4,fig.width=8}
af_cp <- mutate(data.frame(cp),analise="Escores - CP") |>
  bind_rows(mutate(data.frame(fc),analise="Fatores Comuns via CP")) |>
  group_by(analise) |>
  mutate(label=1:n())

af_1 <- ggplot(af_cp, aes(X1,X2,label=label))+
  geom_text()+
  facet_grid(~analise,scales = "free_x")+
  theme_bw()
af_1
```


Biplot entre os fatores:
```{r ,out.width = '100%', fig.height=4,fig.width=8}
biplot <- function(loadins,scores,Factor1,Factor2,n,scale,title=""){
  cores <- brewer.pal(n = n,name = 'Paired')
  loadins |> 
    mutate_if(is.numeric,function(x){x*scale}) |> 
    ggplot()+
    geom_text(aes_string(y=Factor2,x=Factor1,label="label"),data=scores)+
    geom_label(aes_string(y=Factor2,x=Factor1,label="Vars",fill="Vars"), 
               color="white",vjust="outward",size=4,fontface = "bold")+
    geom_segment(aes_string(x="0", y="0", yend=Factor2, xend=Factor1,color="Vars"),size = 1, 
                 arrow=arrow(length=unit(0.3,"cm")))+
    geom_hline(yintercept = 0,linetype="dashed")+
    geom_vline(xintercept = 0,linetype="dashed")+
    scale_fill_manual(values = cores)+
    scale_color_manual(values = cores)+
    scale_y_continuous(paste0("Scores (",Factor2,")"), sec.axis = sec_axis(~ . / scale, name = paste0("Loadings (",Factor2,")")))+
    scale_x_continuous(paste0("Scores (",Factor1,")"), sec.axis = sec_axis(~ . / scale, name = paste0("Loadings (",Factor1,")")))+
    ggtitle(title)+
    theme_bw()+
    theme(legend.position="none")+
    theme(plot.title = element_text(hjust = 0.5, size=20))
}

scores_sem_rotacao <- as_tibble(af1$scores) |> 
  mutate(label=1:n())
scores_varimax <- as_tibble(af2$scores)|> 
  mutate(label=1:n())

bp_af_sem_rotacao_12 <- biplot(loadins_sem_rotacao,scores_sem_rotacao,"Factor1","Factor2",n=10,scale=2,title="AF - Bartlet - Sem Rotação")

bp_af_rotacao_varimax_12 <- biplot(loadins_varimax,scores_varimax,"Factor1","Factor2",n=10,scale=2,title="AF - Bartlet - Rotação Varimax")

ggpubr::ggarrange(bp_af_sem_rotacao_12,bp_af_rotacao_varimax_12,ncol = 2,nrow = 1)
```


Especificidades:

```{r}
af1$uniquenesses |> 
  t() |> 
  round(4) |> 
  data.frame() |>  
  mutate_all(round,3) |> 
  kbl(format = "latex",escape = FALSE,booktabs = TRUE,longtable = T) |> 
  kable_styling(font_size=6)
```


Matrizes de correlação para a qual a aproximação é feita:

```{r}
af1$correlation|> 
  round(4) |> 
  data.frame() |> 
  kbl(format = "latex",escape = FALSE,booktabs = TRUE,longtable = T) |> 
  kable_styling(font_size=6)
```



\pagebreak

2.4 - Escolha uma das variáveis do banco de dados e obtenha uma tabela de contingência categorizando esta variável de acordo com faixas etárias das observações. Realize uma Análise de Correspondência e comente sobre o padrão de associação presente nesses dados.


```{r Q2 - Análise de Correspondência}
age_DEXfat_cat <- bodyfat_new |> 
  mutate(age_cat = case_when(age < 35 ~ "age < 35",
                             age >= 35 & age < 45 ~ "35 <= age < 45",
                             age >= 45 & age < 55 ~ "45 <= age < 55",
                             age >= 55 & age < 65 ~ "55 <= age < 65",
                             age >= 65 ~ "age >= 65")) |> 
  mutate(DEXfat_cat = case_when(DEXfat < 25 ~ "DEXfat < 25",
                                DEXfat >= 25 & DEXfat < 35 ~ "25 <= DEXfat < 35",
                                DEXfat >= 35 & DEXfat < 45 ~ "35 <= DEXfat < 45",
                                DEXfat >= 45 ~ "DEXfat >= 45")) |> 
  mutate(age_cat=factor(age_cat,levels = c("age < 35","35 <= age < 45",
                                           "45 <= age < 55","55 <= age < 65","age >= 65"))) |> 
  mutate(DEXfat_cat=factor(DEXfat_cat,levels = c("DEXfat < 25","25 <= DEXfat < 35","35 <= DEXfat < 45",
                                                 "DEXfat >= 45")))

tb_contigencia <- age_DEXfat_cat |> 
  group_by(age_cat,DEXfat_cat) |> 
  summarise(n=n()) |> 
  spread(DEXfat_cat,n,fill = 0) |> 
  column_to_rownames("age_cat")

tab2.4 <- as.matrix(tb_contigencia)


tab2.4 |> 
  round(4) |> 
  data.frame() |> 
  kbl(format = "latex",escape = FALSE,booktabs = TRUE,longtable = T) |> 
  kable_styling(font_size=6)

pr <- prop.table(tab2.4,1) #proporções com totais linha fixos
pc <- prop.table(tab2.4,2) #proporções com totais coluna fixos

pr|> 
  round(2) |> 
  data.frame() |> 
  kbl(format = "latex",escape = FALSE,booktabs = TRUE,longtable = T) |> 
  kable_styling(font_size=6)
pc|> 
  round(2) |> 
  data.frame() |> 
  kbl(format = "latex",escape = FALSE,booktabs = TRUE,longtable = T) |> 
  kable_styling(font_size=6)

chisq.test(tab2.4) #H0: populações homogêneas
#Rejeitar H0 -> há evidência de populações heterogêneas
```


```{r Q2 - Análise de Correspondência pt2}
#Representação das 5 trinomiais no simplex

s3d <- scatterplot3d(pr[,1:3],pch=10, type="h", angle=55) 
text(s3d$xyz.convert(pr[, 1:3]), labels = rownames(tab2.4),
     cex= 1, col = "red")
```


```{r Q2 - Análise de Correspondência pt3}
colnames(tab2.4) <- NULL
rownames(tab2.4) <- NULL
fit.ca<-ca(data.matrix(tab2.4))
fit.ca
```


```{r Q2 - Análise de Correspondência pt4, results="asis"}
cat("coordenadas padrão das linhas (autovetores_linha)")
fit.ca$rowcoord |> 
  round(4) |> 
  data.frame() |> 
  kbl(format = "latex",escape = FALSE,booktabs = TRUE,longtable = T) |> 
  kable_styling(font_size=6)

cat("coord padrão das colunas (autovetores_col)")
fit.ca$rowcoord |> 
  round(4) |> 
  data.frame() |> 
  kbl(format = "latex",escape = FALSE,booktabs = TRUE,longtable = T) |> 
  kable_styling(font_size=6)
```


```{r Q2 - Análise de Correspondência pt5}
#Supondo análise de associação: total "n" da tabela fixo
#Teste Qui-Quadrado: H0:Variáveis linha e coluna independentes
#p=0.1718 ==> não rejeitar H0

pls<-plot(fit.ca,main="Biplot Simétrico") #biplot simétrico
round(pls$row,2) #autovetor_linha*sqrt(autovalor)
round(pls$col,2) #autovetor_col*sqrt(autovalor)
```


```{r Q2 - Análise de Correspondência pt6}
plot(fit.ca, map="rowprincipal", main="Rowprincipal")
#Colunas em Coord Padrão, Linhas em Coord Principais 
plr<-plot(fit.ca, map="rowprincipal", main="Rowprincipal",arrows=c(FALSE,TRUE))
round(plr$row,2) #autovetor_linha*sqrt(autovalor)
round(plr$col,2) #autovetor_col
```


```{r Q2 - Análise de Correspondência pt7}
plot(fit.ca, map="rowgreen", main="Rowgreen")
#Colunas em Coord Padronizadas, Linhas em Coord Principais 
plrg<-plot(fit.ca, map="rowgreen", main="Rowgreen")
round(plrg$row,2) #autovetor_linha*sqrt(autovalor)
round(plrg$col,2) #autovetor_col*sqrt(massa)
#massa:frequência relativa da marginal da tabela
```


```{r Q2 - Análise de Correspondência pt8}
#Comparando diferentes representações dos dados
par(mfrow=c(1,3))
plot(fit.ca, main="Symetric") #ambas, L e C, em coord principais
plot(fit.ca, map="rowprincipal",main="Rowprincipal", arrows=c(FALSE,TRUE))
plot(fit.ca,map="colprincipal", main="Colprincipal", arrows=c(TRUE,FALSE))

par(mfrow=c(1,2))
plot(fit.ca, map="rowgreen", main="Rowgreen",arrows=c(FALSE,TRUE))
plot(fit.ca, map="colgreen", main="Colgreen",arrows=c(TRUE,FALSE)) 

par(mfrow=c(1,2))
plot(fit.ca, mass=TRUE,map="rowgreen",main="Rowgreen.mass",arrows=c(FALSE,TRUE)) 
plot(fit.ca, mass=TRUE,map="colgreen",main="Colgreen.mass",arrows=c(TRUE,FALSE)) 

```



