---
output:
  xaringan::moon_reader:
    css: ["xaringan-themer.css"]
    seal: false
    nature:
      ratio: '16:9'
---
```{r setup, include=FALSE}
knitr::opts_chunk$set(
  echo = FALSE,
  warning=FALSE,
  message=FALSE, 
  comment=">",
  prompt=T)

options(
  scipen=999,
  knitr.kable.NA = '')

if(!require(kableExtra)) install.packages("kableExtra"); library(kableExtra)
if(!require(readxl)) install.packages("readxl"); library(readxl)
if(!require(formatR)) install.packages("formatR"); library(formatR)
if(!require(xtable)) install.packages("xtable"); library(xtable)
if(!require(tidyverse)) install.packages("tidyverse"); library(tidyverse)
if(!require(factoextra)) install.packages("factoextra"); library(factoextra)
if(!require(RColorBrewer)) install.packages("RColorBrewer"); library(RColorBrewer)
if(!require(ggpubr)) install.packages("ggpubr"); library(ggpubr)
if(!require(irtoys)) install.packages("irtoys"); library(irtoys)
library(geobr)
```
class: inverse, center, middle
background-size: 50
background-position: center

<p style="text-align:center;">
<img src = "images/ime-logo.png" width="300px"/>
</p>

### Análise da gestão ambiental de municípios brasileiros pela Teoria da Resposta ao Item
#### MAE - 5776
.large[Leandro Silva e Thiago Miranda | 07 Jul 2022]

---
```{r xaringan-themer, include=FALSE, warning=FALSE}
library(xaringanthemer)
style_mono_accent(
  base_color = "#1c5253",
  header_font_google = google_font("Georgia Sans"),
  text_font_google   = google_font("Georgia", "300", "300i"),
  text_font_size = "28px",text_bold_color = "black")

```

# Sumário

* Introdução
* Teoria da Resposta ao Item
* Principais modelos
* Métodos de estimação
* Aplicações
* Referências

---
# Introdução
* O que é um traço latente?
* Como medir?
* Teoria Clássica de Testes
* Teoria da Resposta ao Item

<p style="text-align:center;">
<img src = "images/regua.png" width="200px"/>
<img src = "images/exam.png" width="250px" />
</p>
---
# Teoria da Resposta ao Item

<div style="text-align:justify">
Segundo Andrade, Tavares e Valle (2000), os primeiros modelos da TRI surgiram no início da década de 50.
Lord (1952), Birnbaum (1968),  Lord, Rasch (1960), Samegima (1969), Bock (1972), Andrich (1978), Masters (1982) e Muraki (1992), são as pricipais referências na área. 

</div>
---
# Principais modelos
A literatura propõe que os modelos da TRI podem dependem principalmente de três fatores?

1. da natureza do item — dicotômicos ou não dicotômicos;
2. do número de populações envolvidas — apenas uma ou mais de uma;
3. e da quantidade de traços latentes que está sendo medida — apenas um ou mais de um.

---
# Principais modelos
* Modelo logístico unidimensional de 3 parâmetros:
$$P\left(U_{i j}=1 \mid \theta_{j}\right)=c_{i}+\left(1-c_{i}\right) \frac{1}{1+e^{-D a_{i}\left(\theta_{j}-b_{i}\right)}}$$

<small style="font-size: 18px !important; text-align:justify">
Onde $a_{i}$, $b_{i}$, e $c_{i}$, são parâmetros dos itens e deverão ser estimados a partir dos dados; a constante $D=1,7$, é apenas um fator de escala, $\theta_{j}$ é a habilidade do indivíduo $j$.  Em Andrade, Tavares & Valle (2000) obtemos maiores detalhes sobre esse e outros modelos encontrados na literatura.
</small>

---
# Principais modelos
```{r CCI, echo=F, message=F}
library(tidyverse)
a1 <- 2.5
b1 <- -1
c1 <- 0.25

a2 <- 1.5
b2 <- 1
c2 <- 0.15

theta <- seq(-4,4,by=0.01)

probML3 <- function(theta,a,b,c){
  c+(1-c)/(1+exp(-a*(theta-b)))
}

sim <- data.frame(theta) %>% 
  mutate(prob1=probML3(theta=theta,a1,b1,c1)) %>% 
  mutate(prob2=probML3(theta=theta,a2,b2,c2)) 

sim %>% 
  ggplot(aes(y=prob1))+
  geom_line(aes(x=theta),color = "#E60278",size=1)+
  geom_vline(xintercept = b1,linetype ="dotted")+
  geom_hline(yintercept = (1+c1)/2,linetype ="dotted")+
  ylim(0,1)+
  ggtitle(paste0("Curva Característica do Item: a=",a1,", b=",b1," e c=",c1))+
  theme_minimal(base_size = 16)+
  ylab("Probabilidade de acertar o item")+
  xlab("Habilidade")+
  theme(plot.title = element_text(size=18,hjust = 0.5))

sim %>% 
  ggplot(aes(y=prob2))+
  geom_line(aes(x=theta),color = "#E60278",size=1)+
  geom_vline(xintercept = b2,linetype ="dotted")+
  geom_hline(yintercept = (1+c2)/2,linetype ="dotted")+
  ylim(0,1)+
  ggtitle(paste0("Curva Característica do Item: a=",a2,", b=",b2," e c=",c2))+
  theme_minimal(base_size = 16)+
  ylab("Probabilidade de acertar o item")+
  xlab("Habilidade")+
  theme(plot.title = element_text(size=18,hjust = 0.5))

```


---

# Métodos de estimação

* Estimação dos parâmetros dos itens
  * Máxima Verossimilhança Marginal - MVM
  * Bayesiano 

* Estimação das habilidades
  * Máxima Verossimilhança - MV
  * Bayesiano - EAP
  * Bayesiano - MAP

---
# Aplicação: MUNIC

<small style="font-size: 18px !important; text-align:justify">
A Pesquisa de Informações Básicas Municipais é realizada pelo Instituto Brasileiro de Geografia e Estatística - IBGE desde 1999 e, conforme publicado em seu livro, trata-se de pesquisa institucional e de registros administrativos da gestão pública municipal. Em 2020 a pesquisa foi realizada com 5570 muncípios do Brasil, o questionário de meio ambiente é formado por 107 questões dicotômicas e não-dicotômicas e dividido nas seguintes seções:

1. Órgão gestor do meio ambiente;
2. Recursos humanos na área do meio ambiente por vínculo e capacitação;
3. Conselho e Fundo municipal de Meio Ambiente;
4. Legislação ou instrumento de gestão ambiental;
5. Plano de Gestão Integrada de Resíduos Sólidos;
6. Programas em parceria com o Governo Federal;
7. Pagamento de Serviços Ambientais;
8. Impacto Ambiental e/ou processo/ação que resulte em impacto no ambiente.

</small>

---
# TCT
```{r}
load("../TRI/data.RData")
```

* Coeficiente de Correlação Ponto-Bisserial
* Alpha de Cronbach (com todos os itens: `r round(tct$alpha[1,1],4)`)

```{r}
itens_tri <- itens_parametros_3$est |> 
  data.frame() |> 
  arrange(desc(X1)) |> 
  rownames()

tct_1 <- data.frame(tct$perc) |> 
  rename(prop0=X0,prop1=X1) |> 
  mutate(bisCorr=tct$bisCorr) |> 
  mutate(ExBisCorr=tct$ExBisCorr) |> 
  round(4) |> 
  rownames_to_column("item") |> 
  filter(item %in% itens_tri[1:8])

tct_2 <- data.frame(alpha=tct$alpha)|> 
  round(4) |> 
  rownames_to_column("item") |> 
  mutate(item = str_remove_all(item,"Excluding "))

tabela_tct <- left_join(tct_1,tct_2,"item") |> 
  rename(ExAlphaCronbach=value) |> 
  dplyr::select(-logit)

tabela_tct |> 
  kbl() |> 
  #kable_classic_2(full_width = F) |> 
  kable_styling(font_size=12)
```



---
# TRI
### Calibração dos Itens
* Seleção de itens em 3 rodadas da TRI
* Critérios de exclusão: 
$$a > 4, ~ b > 6 ~ e ~ b < -6$$


```{r}
tabela_tri <- data.frame(itens_parametros_3$est) |> 
  rename(a=X1,b=X2,c=X3) |> 
  round(4) |> 
  rownames_to_column("item") |> 
  filter(item %in% itens_tri[1:8]) |> 
  dplyr::select(-c) |> 
  left_join(dplyr::select(dicionario,item.id,item.descricao), by = c("item"="item.id")) |> 
  dplyr::select(item,item.descricao,a,b) |> 
  rename(descricao=item.descricao)

tabela_tri |> 
  kbl() |> 
  #kable_classic_2(full_width = F) |> 
  kable_styling(font_size=12)
```

---
# TRI
### Gráficos dos Itens

```{r}
CTT <- function(ltm_pars,filter_item="none",leg=T){
  
  irf_values <- irf(ltm_pars,x = seq(-6,6,0.02)) # Item Response Function - IRF
  iif_values <- iif(ltm_pars,x = seq(-6,6,0.02)) # Item Information Function - IIF
  
  irf_values_f <- bind_cols(x=irf_values$x,irf_values$f) |> 
    gather("item","irf",-x) |> 
    dplyr::select(item,x,irf)
  
  iif_values_f <- bind_cols(x=irf_values$x,iif_values$f) |> 
    gather("item","iif",-x) |> 
    dplyr::select(item,x,iif)
  
  iif_max <- max(iif_values$f)
  values <- left_join(irf_values_f,iif_values_f,by=c("item","x"))
  
  if(filter_item=="none"){
    p1 <- values |>  
      ggplot(aes(x=x,color=item,group=item))+
      geom_line(aes(y=irf),size=1)+
      guides(color=guide_legend(title=NULL))+
      ylim(0,1)+
      ggtitle("Curva Característica dos Itens")+
      ylab("Probabilidade de acertar o item")+
      xlab("Habilidade")+
      theme_minimal(base_size = 16)+
      theme(plot.title = element_text(size=18,hjust = 0.5),legend.position = ifelse(leg,"bottom","none"))
    
    p2 <- values |>  
      ggplot(aes(x=x,color=item,group=item))+
      geom_line(aes(y=iif),size=1)+
      guides(color=guide_legend(title=NULL))+
      ggtitle("Função de Informação dos Itens")+
      ylab("Informação do Item")+
      xlab("Habilidade")+
      theme_minimal(base_size = 16)+
      theme(plot.title = element_text(size=18,hjust = 0.5),legend.position = ifelse(leg,"bottom","none"))
    
    p3 <- values |>
      group_by(x) |> 
      summarise(iif=sum(iif)) |> 
      ggplot(aes(x=x))+
      geom_line(aes(y=iif),size=1)+
      ggtitle("Função de Informação Total do Teste")+
      ylab("Informação do Teste")+
      xlab("Habilidade")+
      theme_minimal(base_size = 16)+
      theme(plot.title = element_text(size=18,hjust = 0.5),legend.position = ifelse(leg,"bottom","none"))
    
    #result <- ggpubr::ggarrange(p3,p1,p2,ncol=1,common.legend = TRUE,legend = ifelse(leg,"bottom","none"))
    result <- list("cci"=p1,"info_itens"=p2,"info_total"=p3)
  }else{
    
    pars <- ltm_pars$est |> 
      data.frame() |> 
      rownames_to_column("item") |> 
      setNames(c("item","a","b","c")) |> 
      filter(item==filter_item)
    
    result <- values |>  
      filter(item==filter_item) |> 
      mutate(iif=iif/iif_max) |> 
      ggplot(aes(x=x,y=irf))+
      geom_line(color = "#E60278",size=1)+
      geom_line(aes(y=iif),color = "black",size=1)+
      scale_y_continuous("Probabilidade de acertar o Item", sec.axis = sec_axis(~ . * iif_max, name = "Informação do Item"))+
      ggtitle(paste0(filter_item,": a=",round(pars$a,4),"; b=",round(pars$b,4),"; c=",round(pars$c,4)))+
      xlab("Habilidade")+
      theme_minimal(base_size = 16)+
      theme(plot.title = element_text(size=18,hjust = 0.5))
  }
  
  return(result)
}

plot_geral <- CTT(itens_parametros_3,leg=F)
```


```{r,fig.align='center',out.width = '80%', fig.height=6,fig.width=16}
ggarrange(plot_geral$cci,plot_geral$info_itens,plot_geral$info_total,ncol = 3)
```

---
# TRI
### Gráficos dos Itens
```{r,fig.align='center',out.width = '80%', fig.height=6,fig.width=16}
ggarrange(
  CTT(itens_parametros_3,filter_item = itens_tri[1]),
  CTT(itens_parametros_3,filter_item = itens_tri[4]),
  CTT(itens_parametros_3,filter_item = itens_tri[8]),ncol = 3)

```


---
# TRI
### Estimação das habilidades

```{r Análise TRI 2,fig.align='center',out.width = '60%', fig.height=6,fig.width=12}
ggarrange(gghistogram(escores[,1],binwidth = 0.2),ggqqplot(escores[,1]))


```

---

# Indicador por município
```{r ,fig.align='center',out.width = '60%', fig.height=6,fig.width=9}
ggarrange(plot_geo)
```

---

# Referências

ANDRADE, D. F.; TAVARES, H. R.; VALLE, R. C. __Teoria da resposta ao item: conceitos e aplicações.__ São Paulo : ABE - Associação Brasileira de Estatística, 2000.

ANJOS, A.; ANDRADE, D. F. __Teoria de Resposta ao Item com o uso do R.__ In: Simpósio
Nacional de Probabilidade e Estatística, 2012. 

FIGUEIREDO, Adriano Marcos Rodrigues. Mapas em R com geobr. Campo Grande-MS,Brasil: RStudio/Rpubs, 2020. Disponível em https://adrianofigueiredo.netlify.com/post/mapas-em-r-com-geobr/.








